【裁判字號】    98,上易,430
【裁判日期】    980519
【裁判案由】    重利
【裁判全文】
臺灣高等法院刑事判決                 98年度上易字第430號
上  訴  人  臺灣臺北地方法院檢察署檢察官
被      告  乙○○
選任辯護人  王正明  律師
上列上訴人因被告重利案件，不服臺灣臺北地方法院97年度易字
第2833號，中華民國98年1月21日第一審判決（起訴案號：臺灣
臺北地方法院檢察署97年度偵字第13972號），提起上訴，本院
判決如下：
    主  文
上訴駁回。
    理  由
一、公訴意旨略：以被告乙○○可預見提供個人銀行帳戶供他人
    使用，可能幫助他人遂行不法犯行，仍基於幫助他人重利之
    不確定故意，於不詳時、地將其於新光銀行江子翠分行所開
    立第0000000000000號帳戶之存摺、印章、金融卡及密碼同
    時交付予陳勇全使用（陳勇全部分，業經臺灣臺北地方法院
    檢察署以97年度偵字第11774號處分不起訴確定）。嗣陳勇
    全於不詳時、地以隨機撥打電話方式招攬資金需求者，乘告
    訴人甲○○需錢孔急之際，相約於民國97年3月17日在台北
    縣新店市○○路114號及民族路66號台新銀行新店分行門口
    ，借款新臺幣（下同）2,000,000元，約定以10天為一期，
    每期收取利息300,000元，相當於月息45分，實拿1,700,000
    元預扣利息300,000元，而收取與原本顯不相當之重利，同
    時要求告訴人開立支票號碼為CT0000000、面額990,800元與
    支票號碼為CT0000000、面額1,011,000元；及支票號碼為
    CT00 00000號、面額1000,000元之支票3紙作為擔保，並將
    其中支票號碼為CT0000000號、CT0000000號兩張支票存入被
    告上開帳戶內。嗣告訴人因無力償還高額利息，向警求援，
    始悉上情。因認乙○○涉犯刑法第30條第1項前段、第344條
    幫助重利罪嫌等語。公訴人認被告涉犯上開幫助重利罪嫌，
    無非以被告之供述、證人陳勇全、證人即告訴人甲○○於警
    詢及偵查中之證述、新光銀行江子翠分行帳號00000000000
    00號基本資料及歷史交易明細為其論罪依據。
二、按犯罪事實應依證據認定之，無證據不得認定犯罪事實；不
    能證明被告犯罪者，應諭知無罪之判決，刑事訴訟法第154
    條第2項、第301第1項分別定有明文。又認定犯罪事實所憑
    之證據，雖不以直接證據為限，間接證據亦包括在內，然而
    無論直接或間接證據，其為訴訟上之證明，須達於通常一般
    之人均不致有所懷疑，而得確信其為真實之程度者，始得據
    為有罪之認定；而刑法上之幫助犯，以正犯已經犯罪為構成
    要件，故幫助犯無獨立性，如無他人犯罪行為之存在，幫助
    犯即無由成立，最高法院76年台上字第4986號、60年台上字
    第2159號判例、96年度台非字第312號判決可資參酌。本件
    訊據被告乙○○否認有公訴人所指之犯行，辯稱：是陳勇全
    說他的戶頭被查封，而我之前跟他借過資金，他沒有向我收
    利息，我把借他存摺當作是還他人情等語。查告訴人甲○○
    於原審證稱：我自97年5、6月間開始向陳勇全借錢，借過約
    8 、9次，我從事汽車零件業，因當時銀行縮銀根，所以需
    要錢過票周轉，如果支票跳票，公司會無法營運，我沒有以
    自己名義向銀行借小額信貸，因被原借款之銀行發現將更緊
    縮銀根，97年3月17日借款當時利息不是什麼約定，只是他
    說我先拿去用，利息先扣300,00 0元，再分期還，我的認知
    是時間到，我再一起還那300,00 0元。時間是7天到10天，
    有時候可以跟他說到15天等語，告訴人向陳勇全告貸之時，
    固正係需款孔急，惟告訴人向陳勇全借款之時，尚得向陳勇
    全商討利息如何計算，足見告訴人係於雙方言明借款之數額
    、利息，知悉借款之條件後為之，自無何陷於未能慎重考慮
    而草率遽下借款決定之「輕率」情事；再告訴人為成年人，
    又經營汽車零件工廠，顯具有相當社會經驗，應知悉向被告
    借款之利率遠高於向金融機構放款之利率，且告訴人在本次
    貸款前曾有8、9次向陳勇全周轉資金之經驗，亦難認告訴人
    有何無借貸經驗以致於未能分辨借款契約條件利害關係之「
    無經驗」可言。從而告訴人雖以高額利息向陳勇全貸款，且
    陳勇全已於借款之時預扣利息，然告訴人明知向陳勇全借款
    之利率遠高於向金融機構借款，仍再度向陳勇全借款，應係
    告訴人衡量借款時效性、自身借款條件及日後還款能力等諸
    多因素後之決定，告訴人於向陳勇全借款當時，並非係因故
    面臨經濟上的壓力，而陷於知其不可而為之的窘境，實難謂
    有何輕率、無經驗之情狀可言。再陳勇全涉犯本件重利罪之
    罪嫌不足，前經臺灣臺北地方法院檢察署以97年度偵字第
    11774號處分不起訴確定，有上開不起訴處分書存卷可稽，
    本件陳勇全借款與告訴人之行為既不成立重利罪，正犯不構
    成犯罪，則依幫助犯之從屬性原則，被告提供帳戶供陳勇全
    收取貸款之幫助行為，亦不成立犯罪。綜上所述，依卷內客
    觀事證，本件並無他人因而成立重利之犯行之正犯存在，既
    無正犯之存在，幫助犯即無由成立，此外，復查無其他積極
    證據足資認定之，則本件自不得僅以被告提供帳戶供陳勇全
    使用之行為認定被告之幫助重利犯行，揆諸前揭法條規定及
    判例意旨，自應為被告無罪之諭知。又被告以外之人於審判
    外之陳述雖不符刑事訴訟法第159條之1至之4等4條之規定，
    而經當事人於審判程序同意作為證據，法院審酌該言詞陳述
    或書面陳述作成時之情況，認為適當者，亦得為證據；當事
    人、代理人或辯護人於法院調查證據時，知有刑事訴訟法第
    159條第1項不得為證據之情形，而未於言詞辯論終結前聲明
    異議者，視為有前項之同意，同法第159條之5定有明文。證
    人陳勇全、甲○○於警詢中所為陳述，其性質雖屬傳聞證據
    ，且查無符合同法第159條之1至之4等前4條之情形，惟證人
    陳勇全、甲○○所為之上開警詢筆錄內容，業經公訴人及被
    告於原審審判程序同意作為證據，審理時提示並告以要旨，
    經公訴人及被告表示意見，已知上述筆錄乃傳聞證據，且均
    未於言詞辯論終結前對該等筆錄內容異議，依上開規定，是
    證人陳勇全、甲○○於警詢中之證言應具有證據能力。按被
    告以外之人於偵查中向檢察官所為陳述，除顯有不可信之情
    況者外，得為證據，刑事訴訟法第159條之1第2項定有明文
    。本件證人陳勇全、甲○○於檢察官偵查中以證人身份向檢
    察官具結所為之證述，未曾提及檢察官在偵查時有不法取供
    之情形，亦無顯不可信之情況，依上說明，證人陳勇全、甲
    ○○於偵查中之證言自具有證據能力。
三、原審經審理結果，認無其他積極證據足資證明被告有公訴人
    所指之前開犯行，而為被告無罪之諭知，尚無不當，公訴人
    上訴指摘原判決不當為無理由，應予駁回。
據上論斷，應依刑事訴訟法第368條，判決如主文。
本案經檢察官呂光華到庭執行職務。
中    華    民    國    98    年    5     月    19    日
                  刑事第九庭  審判長法  官  陳貽男
                                    法  官  周盈文
                                    法  官  許宗和
以上正本證明與原本無異。
不得上訴。
                                    書記官  林淑貞
中    華    民    國    98    年    5    月     25    日


司法院資訊處製作；財團法人民間司法改革基金會備份。
